【裁判字號】    99,訴,601
【裁判日期】    990617
【裁判案由】    違反臺灣地區與大陸地區人民關係條例等
【裁判全文】
臺灣高雄地方法院刑事判決               99年度訴字第601號
刑事偵查檢  臺灣高雄地方法院檢察署檢察官
被      告  甲○○
指定辯護人  本院公設辯護人  蘇鴻吉
上列被告因違反臺灣地區與大陸地區人民關係條例等案件，經檢
察官提起公訴（99年度偵字第3687號），本院判決如下：
    主  文
甲○○共同犯使大陸地區人民非法進入臺灣地區罪，處有期徒刑
陸月，如易科罰金，以銀元參佰元即新臺幣玖佰元折算壹日；減
為有期徒刑參月，如易科罰金，以銀元參佰元即新臺幣玖佰元折
算壹日。緩刑參年，緩刑期間付保護管束，並應接受陸拾小時之
法治教育課程。
    事  實
一、甲○○係臺灣地區女子，其與真實姓名不詳綽號「劉光宏」
    年約47歲之臺灣地區男子均明知大陸地區人民非經主管機關
    許可，不得入境臺灣，於民國91年7 月間透過該綽號「劉光
    宏」男子之介紹，為圖得新臺幣（下同）12萬元之擔任人頭
    配偶報酬，允諾與意圖來臺工作賺錢之大陸地區成年男子宋
    建捷（業經檢察官依職權為不起訴處分，並於99年4 月2 日
    出境）辦理假結婚，以取得不實之來臺探親名義，乃與該綽
    號「劉光宏」男子共同基於使大陸地區人民非法進入臺灣地
    區之犯意聯絡，於91年8 月24日赴大陸地區福建省福州市，
    於同年9 月5 日與宋建捷辦理假結婚，並於同年月6 日經福
    州市公證處發給（2002）榕公證內民字第7649號結婚證明書
    。嗣與宋建捷及該綽號「劉光宏」男子共同基於行使使公務
    員登載不實文書之犯意聯絡，推由甲○○於同年月8 日返臺
    後，於同年10月9 日前往高雄市三民區第二戶政事務所（下
    稱三民區第二戶政事務所）申請結婚登記，使不知情且就結
    婚真意欠缺實質審核權限之該戶政事務所公務員，將其等結
    婚之不實事項，登載於所掌戶政文書，足生損害於戶政機關
    對於戶政資料管理之正確性。嗣甲○○並持登載上開不實結
    婚事項之戶籍謄本，用以申請宋建捷來台之旅行證，並委託
    不知情之代辦證照業者，持以向內政部警政署入出境管理局
    （下稱入出境管理局，嗣該局於96年1 月2 日改制為內政部
    入出國及移民署）高雄服務處（高雄市○○○路436 號）行
    使之。宋建捷因而於91年12月24日得以入境臺灣地區，惟宋
    建捷來臺後並未與甲○○同住，隨即在台北地區工作。嗣宋
    建捷於99年1 月5 日，向內政部入出國及移民署自首而接受
    裁判，並供出上情。
二、案經內政部入出國及移民署移送臺灣高雄地方法院檢察署檢
    察官偵查起訴。
    理  由
一、本件被告甲○○（下稱被告）所犯係死刑、無期徒刑、最輕
    本刑為3 年以上有期徒刑以外之罪，其就被訴事實為有罪之
    陳述，經本院告知簡式審判程序之旨，並聽取檢察官及被告
    之意見後，本院認無不得或不宜改依簡式審判程序進行之情
    形，經合議庭評議後，裁定本件進行簡式審判程序，又本件
    卷內之物證、書證等證據，依同法第273 條之2 規定，不受
    第15 9條第1 項關於傳聞法則規定之限制，依法均有證據能
    力，合先敘明。
二、上揭犯罪事實，業經被告於本院審理時坦承不諱，核與證人
    宋建捷於警詢時證稱：我自首假結婚，我是大陸人，與臺灣
    人即被告假結婚，假結婚目的為來臺打工賺錢，假結婚代價
    當時仲介協議要人民幣3 萬8 千元（當時約合新臺幣18萬元
    ），於91年7 月間經由「劉光宏」（音同、年約47歲）臺灣
    男子仲介臺灣人頭配偶，劉先生即帶被告於91年9 月5 日在
    大陸辦理結婚後，被告即先行返臺，並於同年10月9 日在臺
    辦理登記結婚，我於同年12月24日入境來臺，自行搭計程車
    至仲介我假結婚之劉先生家，劉先生才帶我到被告經營的卡
    拉OK，將最後的5 千人民幣（當時約合新臺幣2 萬元）拿給
    被告，並約定幾天後辦理流動人口，我就與劉先生離開，睡
    在劉先生家，入境後沒有與被告同住，被告至大陸與我辦理
    結婚沒有宴客，沒見過我家人，與被告辦理假結婚多年僅聯
    繫辦理流動人口、辦理延期，至今沒有與被告同房過；我問
    過她與我辦理假結婚的報酬，她個人拿到12萬元臺幣，不包
    含赴大陸辦理結婚的機票及旅費，被告說生活不好過才會與
    我辦理假結婚等語（偵卷第6 至8 頁），及於偵訊時具結證
    稱：我原不認識被告，我是在大陸經過介紹認識一位台灣人
    「劉光宏」，可以辦理假結婚，我在91年間認識他，希望找
    1 位台灣女孩與我辦理假結婚，我成功到台灣後，再給與我
    結婚的被告新臺幣2 萬元，被告在91年8 月20日左右到大陸
    與我結婚，我入境後就到台北，坐計程車到劉光宏住處，2
    、3 天後才到被告所開的「麗聲」卡拉OK店將錢給她，並請
    她辦理流動戶口，遷好戶頭後就北上台北工作，入境需辦理
    流動戶頭，我到被告店裡找她，她跟我一起到鼎金派出所辦
    理，每次都這樣，之後沒再與她見面，我入境後沒有與被告
    同住，也沒有與她發生性關係，結婚沒有宴客，沒有見過被
    告家人等語均相符（偵卷第45至47頁），復有三民第二戶政
    事務所99年1 月8 日高市民二戶字第0990000181號函及檢附
    之被告與大陸地區人民邱建捷辦理結婚登記之結婚登記申請
    書、中華人民共和國福建省福州市公證處公證書、財團法人
    海峽交流基金會（91）南核字第055755號證明、福州市公證
    處結婚證明書、宋建捷入出境紀錄查詢、大陸地區人民宋建
    捷申請來台查詢、申請資料照片查詢、大陸地區人民在臺灣
    地區長期來台定居申請書、大陸地區人民進入臺灣地區保證
    書、流動人口登記聯單、大陸地區人民進入臺灣地區旅行證
    申請書、大陸地區人民進入臺灣地區保證書、中華民國臺灣
    地區入出許可證、臺灣郵政掛號郵件收件回執在卷可按（偵
    卷第14至37頁），從而，本案事證明確，被告自白堪認與事
    實相符，所為上揭犯行，洵堪認定。
三、論罪科刑：
  (一)按大陸地區人民非經主管機關許可，不得進入臺灣地區；又
    不得使大陸地區人民非法進入臺灣地區，臺灣地區與大陸地
    區人民關係條例第10條第1 項及第15條第1 項第1 款定有明
    文，又同條例第79條第1 項處罰違反同條例第15條第1 款所
    定使大陸地區人民非法進入臺灣地區罪，凡非經合法手續進
    入者皆包含之，自不以偷渡進入為限（最高法院90年度台上
    字第3180號判決意旨參照）；被告以假結婚之方式，使大陸
    地區人民宋建捷非法進入臺灣地區，核其所為，係違反修正
    前臺灣地區與大陸地區人民關係條例第15條第1 款不得使大
    陸地區人民非法進入臺灣地區之規定，而應依修正前同條例
    第79條第1 項規定論處；被告向入出境管理局承辦公務員行
    使不實之戶籍謄本文件，係犯刑法第216 條、第214 條行使
    使公務員登載不實文書罪，被告使三民區第二戶政事務所承
    辦公務員將其與宋建捷結婚之不實事項登載於職務上掌管之
    公文書，此低度行為應為其行使該文書之高度行為所吸收，
    不另論罪（公訴意旨雖未起訴行使公文書登載不實罪部分，
    惟此部分與前開使公文書登載不實罪有罪部分，有實質上一
    罪關係，本院自得依法併予審酌）；被告與綽號「劉光宏」
    男子間，就使大陸地區人民非法入境及行使使公務員登載不
    實犯行，及與宋建捷就行使使公務員登載不實文書罪部分，
    彼此間均具有犯意聯絡，應各論以共同正犯（起訴書未論以
    被告與上開綽號「劉光宏」之成年男子為共同正犯，容有未
    洽；另非法進入台灣之大陸地區人民宋建捷，係犯罪構成要
    件要素，其入境台灣尚不成立違反台灣地區與大陸地區人民
    關係條例第15條第1 項應依同條例第79條第2 項規定處斷犯
    行之共犯）；被告持登載不實結婚事項戶籍謄本，委託利用
    不知情之代辦證照業者，持以向入出境管理局高雄服務處行
    使申辦宋建捷來台手續，為上開行使使公務員登載不實之犯
    行，應依間接正犯論處。被告所犯行使使公務員登載不實文
    書罪及使大陸地區人民非法進入臺灣地區○○○○○段、目
    的之牽連關係，為修正前刑法之牽連犯。查被告行為後，其
    中：(1)臺灣地區與大陸地區人民關係條例第79條業於92年10
    月29 日 修正公布、92年12月31日施行，除刪除常業犯之規
    定外，另區分有無營利並提高其刑度，比較結果，自以修正
    前之規定較為有利；而刑法亦於94年2 月2 日修正公布，並
    於95年7 月1 日施行，該條例第79條關於併科罰金之最低數
    額，因其行為後刑法第33條第5 款之修正，而將原本規定之
    銀元1元 （依現行法規所定貨幣單位折算新臺幣條例，即新
    臺幣3元 ）提高為新臺幣1 千元，自以修正前刑法較有利，
    故經比較行為時法、中間時法及裁判時法之規定後，應以適
    用被告行為時之該條例第79條及修正前刑法較有利於被告。
    (2)另刑法修正施行後：刪除刑法第55條牽連犯之結果，依
    新法應改為分別論罪及併合處罰，顯然不利，仍應適用較有
    利之行為時法即舊法，論以牽連犯。關於共犯，修正前刑
    法第28 條 之用語為「實施」，與修正後刑法第28條之用語
    為「實行」，對實行共同正犯、共謀共同正犯之成立雖無影
    響，但仍限縮陰謀共同正犯、預備共同正犯之適用，被告有
    參與及分擔，不論依修正前後之規定，雖均構成共同正犯，
    仍應以新法有利。(3)故經綜合比較結果，以修正前之規定較
    為有利，應整體適用行為時之規定。被告所犯行使使公務員
    登載不實文書罪及使大陸地區人民非法進入臺灣地區罪間之
    牽連犯關係，應依修正前刑法第55條規定，從一重論以使大
    陸地區人民非法進入臺灣地區罪。
  (二)本院審酌被告為貪圖小利，以假結婚之方式使大陸地區人民
    宋建捷來臺非法工作，造成行政機關對於大陸地區人民入出
    境管理之困難，使依法本不得入境之大陸地區人民來臺工作
    ，更產生國家安全之潛在危害及社會問題，其行為實有不當
    ，另斟酌宋建捷於91年12月21日入境臺灣地區後，於99年4
    月2 日出境，其非法留滯臺灣地區之時間，並慮及被告於犯
    後於本院審理中坦承犯行，犯後態度尚佳等一切情狀，爰量
    處有期徒刑6 月，併諭知得易科罰金之折算標準（依修正前
    刑法第41條第1 項前段及廢止前罰金罰鍰提高標準條例第2
    條前段規定，易科罰金應以銀元1 百元以上3 百元以下折算
    1 日，經折算為新臺幣後，即以新臺幣3 百元以上9 百元以
    下折算1 日；而依修正後刑法第41條第1 項前段規定，應以
    新臺幣1 千元、2 千元或3 千元折算1 日，經比較此易科罰
    金之折算標準，以行為時法即修正前刑法規定對較為有利，
    是應依修正前刑法第41條第1 項前段及廢止前罰金罰鍰提高
    標準條例第2 條規定定易科罰金之標準），以資懲儆。被告
    之犯罪時間在96年4 月24日以前，所犯為中華民國96年罪犯
    減刑條例第3 條以外之罪，且無該條例所規定不得減刑之情
    形，經核符該條例第2 條第1 項第3 款之規定，本件即應於
    減刑後，依同條例第7 條規定於判決主文同時諭知其宣告刑
    及減得之刑，併依同標準諭知減刑後易科罰金之折算標準。
    復審酌被告於本院審理中坦承犯行，犯後態度尚佳，家境貧
    困，經斟酌再三，認若因被告無力繳納易科罰金之金額，遽
    令其短期（3 月）身限囹圄，顯有難收預防教化之顧慮，尚
    非合宜，而認其經此偵審程序及刑之宣告，應明瞭其違法行
    為後果之嚴重性，當知所警惕，本院認所宣告之刑以暫不執
    行為適當，爰併諭知緩刑3 年（依最高法院95年第8 次刑庭
    會議決議，刑法第74條之規定毋庸為新舊法之比較，應逕行
    適用修正後新法，併此說明）。又復審酌被告因守法觀念薄
    弱而觸法，為確保其能記取教訓並建立尊重法治之正確觀念
    ，使被告革除其不正心態，認有加強對其追蹤、考核及輔導
    之必要，本院認除前開緩刑宣告外，另有課予被告預防再犯
    所為必要命令宣告之必要，爰併予諭知被告依刑法第74條第
    2 項第8 款規定，命被告應受60小時之法治教育，以使被告
    保有正確法律觀念。又因本院對被告為刑法74條第2 項第8
    款預防再犯所為必要命令之宣告，是併依刑法第93條第1 項
    第2 款之規定，諭知於緩刑期間付保護管束，以輔導向善，
    以啟自新，併勵來茲。
據上論斷，應依刑事訴訟法第299 條第1 項前段，92年10月29日
修正前臺灣地區與大陸地區人民關係條例第79條第1 項，刑法第
2 條第1 項前段、第11條前段、第216 條、第214 條、第74條第
1 項第1 款、第2 項第8 款、第93條第1 項第2 款、修正前刑法
第28條、第55條後段、第41條第1 項前段，廢止前罰金罰鍰提高
標準條例第2 條，現行法規所定貨幣單位折算新臺幣條例第2 條
，中華民國96年罪犯減刑條例第2 條第1 項第3 款、第7 條，判
決如主文。
本案經檢察官乙○○到庭執行職務。
中    華    民    國    99    年    6     月    17    日
                  刑事第八庭  審判長法  官  王伯文
                                    法  官  謝宗翰
                                    法  官  林建鼎
上正本證明與原本無異。
如不服本判決應於收受送達後10日內向本院提出上訴書狀，並應
敘述具體理由；如未敘述上訴理由者，應於上訴期間屆滿後20日
內向本院補提理由書（均須按他造當事人之人數附繕本）「切勿
逕送上級法院」。
中    華    民    國    99    年    6     月    22    日
                                    書記官  林怡君
附錄論罪科刑法條：
92年10月29日修正前臺灣地區與大陸地區人民關係條例第79條第
1 項（使大陸地區人民非法進入臺灣地區罪）
違反第15條第1 款規定者，處5 年以下有期徒刑、拘役或科或併
科新臺幣50萬元以下罰金。
中華民國刑法第216條（行使偽造、變造、不實文書罪）
使第210 條至第215 條之文書者，依偽造、變造文書或登載不實
事項或使登載不實事項之規定處斷。
中華民國刑法第214條（使公務員登載不實文書罪）
明知為不實之事項，而使公務員登載於職務上所掌之公文書，足
以生損害於公眾或他人者，處3 年以下有期徒刑、拘役或5 百元
以下罰金。

司法院資訊處製作；財團法人民間司法改革基金會備份。
